臺灣士林地方法院民事判決　　　　　　 96年度重訴字第117號
原　　　告　乙○○
訴訟代理人　歐斐文律師
被告　　　　甲○○
訴訟代理人　蔡雅蓯律師
上列當事人間拆屋還地事件，本院於民國96年12月7日言詞辯論
終結，判決如下：
    主  文
原告之訴及假執行之聲請均駁回。
訴訟費用新臺幣捌萬壹仟伍佰捌拾陸元由原告負擔。
    事實及理由
一、原告起訴主張：坐落臺北市○○區○○段2小段29 地號土地
    （下稱系爭土地）屬伊所有，被告於民國76年間向伊承租系
    爭土地，伊於其上架設棚架，由被告在棚架內設攤販賣藥品
    等物品，早期僅口頭約定，並未簽定書面契約，惟伊冀求法
    律關係明確，兩造於90年9 月4 日簽訂房（店）屋租賃契約
    書，約定租賃期間自90年9 月1 日至92年2 月28日，租金為
    每月新臺幣（下同）9,000 元（下稱系爭第1 份租約，參本
    院卷第14至16頁原證(二)），待租期屆滿，兩造再以同一形式
    ，於92年3 月1 日續約，約定租賃期間自92年3 月1 日至93
    年3 月1 日止（下稱系爭第2 份租約，參本院卷第17至20頁
    原證(三)），待屆期仍以同一形式續約，此次租賃期間自93年
    2 月29日至94年2 月29日止，租金調整為每月12,000元，並
    約定租期屆滿，不再續租（下稱系爭第3 份租約，參本院卷
    第21 至24 頁原證(四)，以上合稱系爭3 份租約）。詎被告於
    租期屆滿後拒不搬遷，伊於96年1 月10日以臺北中山存證信
    函第03228 號請求被告拆除其上之建物並返還系爭土地（下
    稱系爭存證信函），惟被告均置之不理，並否認系爭租約為
    其所簽署，故伊以系爭存證信函及起訴狀繕本之送達，作為
    通知被告終止租賃關係之意思表示，並依租賃契約第5 條、
    民法第455 條前段、第767 條規定，訴請被告將附圖所示A
    、B 部分鐵皮屋（下稱系爭鐵皮屋），面積共計51.61 平方
    公尺拆除後，將系爭土地返還予伊，又被告無權占有系爭土
    地，並受有相當於租金之不當得利，致伊受有損害，依民法
    第179 條規定及系爭租約第5 條後段，伊亦得請求被告給付
    相當於租金之不當得利及違約金、損害賠償等語。並聲明：
    (一)被告應將坐落臺北市○○區○○段2 小段29地號土地上如
    附圖所示A 、B 部分鐵皮屋（面積51.61 平方公尺）拆除後
    ，將如附圖所示A 、B 、C 部分土地（面積66.17 平方公尺
    ）返還予原告。(二)被告應給付原告1,296,00 0元，及自起訴
    狀繕本送達翌日起，至返還土地之日止，按週年利率百分之
    5 計算之利息，暨自96年6 月1 日起至返還土地之日止，按
    月給付原告48,000元。(三)原告願供擔保，請准予宣告假執行
    。
二、被告則抗辯略以：伊自76年間起即向原告承租系爭土地，未
    定期限，並於其上設攤做生意，月租4,000 元，嗣後原告數
    度調整租金，惟兩造自始未曾簽訂任何書面契約，而系爭土
    地上原僅有鐵架及石棉瓦屋頂，後因颱風吹壞屋頂，伊於原
    告同意下，於78年間與兩旁之土地承租人以租地建屋作為營
    業及居住使用，重建3 間鐵皮屋，故系爭鐵皮屋為伊所有，
    原告主張兩造間簽訂有系爭3 份租約，該租期屆滿，訴請伊
    拆除系爭鐵皮屋並返還占有之土地，並無理由，又伊並未簽
    訂系爭3 份租約，是對伊自不生效力，原告主張以系爭存證
    信函或起訴狀繕本之送達為終止租賃之意思表示，與法不合
    云云。並聲明：(一)原告之訴駁回。(二)如受不利益判決，願供
    擔保，請准宣告免為假執行。
三、本件原告主張系爭土地為其所有，為被告所有之系爭鐵皮屋
    占有之事實，為被告所不爭執，並經原告提出土地登記謄本
    附卷為證（見本院卷第13頁），且由前案法官至現場勘驗屬
    實，囑託臺北市士林地政事務所測量系爭鐵皮屋占有系爭土
    地之面積明確，有勘驗筆錄及臺北市士林地政事務所測繪之
    土地複丈成果圖可參（參本院94年度士簡字第1150號，下稱
    94士簡1150號，卷第49~51 、65~66 頁），自可信為真實。
四、本件經協商簡化兩造爭點為：(一)兩造間土地租賃契約是否有
    定期限？原證(二)到原證(四)之租約對被告是否生效？(二)如未定
    期限，原告是否已合法終止租約？（見本院卷第88頁言詞辯
    論筆錄）茲分述如下：
  (一)兩造間土地租賃契約是否有定期限？原證(二)到原證(四)之租約
    對被告是否生效？
    原告主張被告於76年間向其承租系爭土地時，僅以口頭約定
    ，並未簽定書面契約，惟兩造自90年9 月4 日起即依序簽訂
    系爭3 份租約，並於系爭第3 份租約第5 條載明：「…租期
    屆滿，甲方（本件原告）不予續租。」，被告則辯稱兩造間
    自76年起為不定期限之土地租賃關係，自始未曾簽訂任何書
    面契約，被告之妻雖於系爭3 份租約代簽其姓名，然並未得
    其同意等語。
  1.兩造間土地租賃契約是否有定期限？
    (1)查系爭3 份租約均載為「房（店）屋租賃契約書」，第一
      條記載：「甲方（即原告）房（店）屋所在地及使用範圍
      （即租賃物）：台北市○○區○○段二小段二十九地號上
      之鐵皮屋三分之一；面積約23坪…」，暨縱觀契約書所有
      條文內容，均係針對『房屋』租賃為規範，並非『土地』
      ；加以原告及原告訴訟代理人於前訴訟審中，均再三主張
      兩造間所訂租約之租賃標的物為「系爭房屋」（即鐵皮屋
      ），有本院95年度簡上字第44號遷讓房屋等事件之準備程
      序筆錄可稽（見本院卷第44頁），顯見系爭租賃契約之性
      質係屬『房屋』租賃契約，至屬明確。然原告於前訴訟敗
      訴確定後，竟於本訴中就相同之租賃契約，反其言主張該
      租賃標的為「土地」，則當初簽約之租賃標的究係為鐵皮
      屋或土地，此屬契約最重要之必要之點，連原告均無法確
      定而於事後反覆無常，已與常理有悖，更遑論契約當事人
      於簽約時究對租賃標的有無意思表示合致而生效力，更屬
      疑問，且有違禁反言之原則。
    (2)又系爭3 份房屋租賃契約均非兩造所親自簽署，係由原告
      媳婦及孫子謝騰意，與被告之妻魏速蓁（原名丁○○）所
      簽訂，此有證人魏速蓁於前案到庭證述：租約上之「甲○
      ○」乃其所簽，是原告的孫子拿來，他來收押金，他說土
      地被法院查封了，只是形式上要簽個租約，當時伊正在忙
      ，被告不在，謝騰意就一直催伊簽，其就簽被告的名字，
      並以平常收發信件的印章來蓋等語（參94士簡1150號卷第
      26-27 頁）；及「（原證五契約）是我簽的，我先生不知
      道，是原告第三個媳婦拿來說要向銀行借錢，簽個形式，
      因為他說要向銀行借錢，說土地上有房屋就要這樣寫，我
      也搞不懂」（參94士簡1150號卷第73-74 頁）。另證人魏
      速蓁於本件亦到庭證稱：「第一份契約是原告第三個媳婦
      拿來，說是要向銀行借錢，跟我們說形式上簽個名，但還
      是會租給我們，請我們幫忙，所以我就簽名給他，不是過
      一兩天才拿給他，內容我也沒看」、「第二份契約是丙○
      ○拿來，我先生不在，他說法院已經查封土地，還是要簽
      一下，第三份也是丙○○拿來，我也是想說跟上次一樣形
      式上簽一簽就可以了」、「三份契約簽後我都沒有跟我先
      生說，因為我想說只是形式上簽一下」等語，依證人魏速
      蓁所述，系爭房屋租賃契約係在原告孫子及媳婦以形式簽
      約為由唆使魏速蓁所簽，在被告不知情且未授權下所簽訂
      ，對被告自不生效力。
    (3)證人謝騰意雖到庭證稱：「（提示系爭3 份租約）（問：
      有無看過？承租人欄的簽名是誰簽的？）有，是我拿去給
      被告簽的，承租人欄是被告太太簽的，因為每次潘先生看
      完就丟給他太太簽名，我考慮他行動不便，因為要到後面
      拿筆，所以潘太太簽我沒有表示意見，但我都是跟潘先生
      談。」等語（見本院卷第103 ~104頁言詞辯論筆錄），依
      其所述，原告顯然不願於系爭租約簽名，其又稱因為考慮
      被告行動不便，因為要到後面拿筆，所以讓被告之妻簽名
      云云，然如原告同意簽名，僅因行動不動，自可由被告之
      妻拿筆來讓被告簽名，而非令被告之妻簽名，故證人謝騰
      意所述實與常情不符。再者，有關原證3 、4 之租賃契約
      ，於簽訂時，謝騰意是否有告知契約內容及租賃標的乙情
      ，證人謝騰意先稱：「契約內容大致有講過，8000元租金
      調整為12000 元，契約是租土地」；惟繼之又自承「我沒
      有跟潘先生他們講明是租土地或是房屋」；而對於收取何
      性質之租金，則證述「是跟潘先生說我要收房子的租金」
      。依此觀之，證人謝騰意之證述前後互相矛盾，反覆不定
      ，其連系爭租賃契約之租賃標的究係為何？收取之租金究
      係為土地或房屋租金，前後說詞迥異，顯不可能於簽約時
      說明租賃標的為何。核諸證人魏速蓁證述伊簽約時正在忙
      ，並未看契約內容，且謝騰意及原告媳婦均告以形式簽約
      等語，足證系爭租賃契約簽訂時，契約當事人謝騰意、魏
      速蓁對於租賃標的及租金性質等必要之點，均未明確知悉
      ，顯見雙方於締約時彼此意思表示並未合致，是系爭租賃
      契約自不生效力。兩造間之土地租賃契約仍為最初口頭成
      立之未定期限租約。
  2.原證(二)到原證(四)之租約對被告是否生效？
    原告主張系爭租約係被告授權魏速蓁（原名丁○○）所簽訂
    ，縱未授權，被告亦應負表見代理之授權人責任云云。惟查
    ：
    (1)按「夫妻於日常家務，互為代理人」民法第1003條固定有
      明文；然該租賃契約目的係為經營生意之店面，其租約之
      簽訂已逾日常家務代理之範圍，當無民法第1003條關於夫
      妻互為代理人規定之適用，自屬明確。況被告與魏速蓁為
      夫妻，魏速蓁自可隨時取用被告之印章，然並非據此即可
      率認原告應就魏速蓁使用其印章之一切簽名蓋章行為，負
      授權人責任。故系爭租賃契約係在被告不知情且未授權下
      所簽訂，對被告自不生效力，此亦為前案所確認之事實。
    (2)又「民法第169 條關於由自己之行為表示以代理權授與他
      人者，對於第三人應負授權人責任之規定，原以本人有使
      第三人信以為代理權授與他人之行為，為保護代理交易之
      安全起見，有使本人負相當責任之必要而設，故本人就他
      人以其名義與第三人所為之代理行為，應負授權人之責任
      者，須以他人所為之代理行為，係在其曾經表示授與他人
      代理權之範圍內為其前提要件」，有最高法院40年臺上字
      第1281號判例可參。次按表見代理之規定，旨在保護善意
      無過失之第三人，倘第三人明知表見代理人為無代理權或
      可得而知者，其與之行為即出於惡意或有過失，而非源於
      「信賴保護原則」之正當信賴。於此情形，縱有表見代理
      之外觀存在，亦無保護之必要，依民法第169 條但書規定
      ，本人仍得免負授權人之同一責任。」亦有最高法院93年
      臺上字第1954號判決要旨可稽。本件原告之簽約代理人謝
      騰意既明知被告不願簽約，已如上述，且查被告並不知悉
      其妻魏速蓁曾與原告簽訂房屋租賃契約，而18年來兩造間
      從未訂有任何書面租約，原告亦未證明被告曾表示授與魏
      速蓁有代理簽訂租約之權限，況證人魏速蓁亦證述：租賃
      土地之事情均係由被告負責，故並無表現代理之外觀。又
      原告陸續調漲租金，雖被告亦同意，然確有可能是被告基
      於營生需要及鐵皮屋係花心血自建，不得不屈就同意地租
      之調漲，而證人魏速蓁亦證述有告知被告要收取押租金及
      調整租金情事，故尚難以被告知悉並支付調漲之租金，即
      據此推論被告有授權或明知系爭房屋租賃契約簽訂之事實
      。至於原告所提之租金收取簿，所能證明者僅係被告確實
      有支付土地租金。故尚難以被告有交付土地租金或委請魏
      速蓁轉交土地租金之行為，即認被告即應負授權人之責任
      者。是以被告無須負表現代理之責，且於系爭3 份租約簽
      訂時，兩造對於租賃標的及租金性質等必要之點，均未明
      確知悉，顯見雙方於諦約時彼此意思表示並未合致，是系
      爭3 份租約對被告自不生效力。原告據以系爭3 份租約為
      憑，主張兩造間為定期租賃，被告亦按期交付土地租金之
      行為，以租期至94年3 月屆滿為由，請求被告拆屋還地，
      並不足採。
  (二)如未定期限，原告是否已合法終止租約？
    再按依契約應由出租人赴承租人處收取租金，而出租人並未
    赴承租人處收租者，則構成出租人受領之遲延，不能謂為承
    租人之欠租，設此際承租人業已催告出租人收租，或已將租
    金提存者，其不能謂承租人欠租固不待言，縱或承租人未為
    此項催告或提存，其不能構成承租人之欠租責任亦同（參最
    高法院52年臺上字第1324號判例。經查，本件土地租金之給
    付，均由原告或派人親至租賃地點收取，此亦經原告所自承
    （見本院卷第104 頁言詞辯論筆錄），故本件租金給付即屬
    往取債務，被告並無拒付或遲延交付租金之意思表示。是原
    告自94年3 月起故意不為收取租金，揆諸前揭規定，自屬出
    租人之受領遲延，非謂被告有拒付租金或欠租情形。末按土
    地法為民法之特別法，土地法規定，租用建築房屋之基地，
    非有土地法第103 條所列各款情形之一，出租人不得收回；
    租用基地建築房屋契約，既以承租人有特定之房屋而使用其
    基地為目的，則縱屬不定期限之基地租賃，依契約之目的，
    探求當事人之真意，亦應解為租賃關係至該特定房屋不堪使
    用時消滅」最高法院87年臺上字第2475號裁判附卷足參。本
    件被告於76年間向原告承租系爭土地，並於78年間在系爭土
    地完成鐵皮屋之建造，惟原告知悉後並無反對之表示（見94
    士簡1150號卷第69頁），均繼續性地收取租金至94年，足徵
    被告係以興建房屋之狀態繼續承租系爭土地迄今，是兩造自
    此即成立不定期之基地租賃關係，原告既無土地法第103 條
    所列各款情形之一，自不得收回系爭土地，是原告既未合法
    終止租約，其請求被告拆屋還地，即屬無據。
五、綜上所述，系爭基地租賃關係既存在於兩造之間並繼續至今
    ，被告因系爭鐵皮屋而占有系爭土地，乃有合法權源，並非
    無權占有，原告以被告無權占有系爭土地為由，依系爭租約
    第5 條、民法第455 條前段、第767 條等規定，聲明請求被
    告應將系爭鐵皮屋拆除，並將系爭土地遷讓返還原告云云，
    即無理由，應予駁回。又被告占有系爭土地既基於系爭基地
    租賃關係，其占有土地所受利益即非無法律上原因，與不當
    得利返還請求權成立之要件不合，又系爭租約對被告既不生
    效力，原告另依不當得利返還請求權及系爭租約第5 條後段
    ，請求被告給付1,296,000 元及自起訴狀繕本送達翌日起，
    至返還系爭土地之日止，按週年利率百分之5 計算之利息，
    暨自96年6 月1 日起至返還土地之日止，按月給付原告48,0
    00元，亦屬無據，應予駁回。再原告之訴既經駁回，其假執
    行之聲請已失所附麗，併應駁回。
六、本件判決基礎已臻明確，兩造其餘攻擊防禦方法及訴訟資料
    經本院審酌後，核與判決不生影響，無一一論述之必要，併
    予敘明。
七、據上論結，原告之訴為無理由，依民事訴訟法第78條、第87
    條第1 項，判決如主文。
中　　華　　民　　國　　96　　年　　12　　月　　28　　日
                  民事第一庭  法　官　陳麗芬
以上正本證明與原本無異。
如對本判決上訴，應於判決送達後20日內向本院提出上訴狀。
中　　華　　民　　國　　97　　年　　 1　　月　　 8　　日
                    　　　　　書記官　林宗勳
